最高法院刑事判決　　　　　　　　　　　　　　　　　八十八年度台上字第九六號
　　上　訴　人　甲○○
　　　　　　　　丙○○
　　共　　　同
　　選任辯護人　翁方彬律師
　　上　訴　人　乙○○
　　選任辯護人　洪維煌律師
　　　　　　　　林辰彥律師
　　　　　　　　黃淑怡律師
右上訴人等因盜匪案件，不服臺灣高等法院中華民國八十七年十月七日第二審判決（
八十七年度上訴字第一六七九號、第二五一五號，起訴案號：臺灣基隆地方法院檢察
署八十六年度偵字第四三八○號），提起上訴，本院判決如左：
    主  文
原判決撤銷，發回臺灣高等法院。
　　理  由
本件原判決認定上訴人甲○○、丙○○、乙○○三人係朋友。因甲○○向地下錢莊借
錢，轉貸乙○○，錢莊索債甚急，而丙○○亦希望在當兵前多賺點錢，三人竟起意行
搶。民國八十六年九月二十四日凌晨三時四十分許，乙○○駕車搭載丙○○及甲○○
至基隆市○○路附近，適遇宋狄通、林灶生、黃心成三人在義一路五十七號第一商業
銀行前騎樓，狀似酒後，可為下手之目標。上訴人等即基於共同意圖為自己不法所有
之犯意聯絡，由乙○○取出其所有之玩具手槍一把交與丙○○。三人下車後，丙○○
自腰際取出該玩具手槍，從後抵住宋狄通腰部，並與乙○○、甲○○將宋狄通等三人
逼至牆角，恫稱：「兄弟走路，沒有錢，把所有錢拿出來」，乙○○亦稱：「兄弟走
路，錢拿出來」等語，甲○○則喝令：「錢拿出來」等語，而以一對一之方式，施以
強暴、脅迫。宋狄通等三人誤以為丙○○係持真槍，不敢抗拒。宋狄通因遭槍抵住腰
部，在不能抗拒下，答稱：「錢已用完了，也是別人出錢請我的」等語，丙○○即稱
：「別說那麼多」，並以槍柄打宋狄通背部後，仍持槍抵住其腰部。宋狄通在不能抗
拒情形下，任由丙○○動手在其右褲袋內搜得皮夾乙只；同時，甲○○叫林灶生把錢
拿出來之際，亦伸手至林灶生褲袋內搜索財物，遭林灶生以手撥開，因手勢強勁，致
其西褲右側裂開至膝蓋下方處，皮夾掉落。丙○○搶得宋狄通之皮夾，正翻找皮夾內
財物，將玩具手槍離開宋狄通腰部時，林灶生急中生智，佯裝見到友人，高喊「阿義
」、「阿義」，丙○○驚嚇之餘，宋狄通趁機轉身將其所持玩具手槍打落，林灶生、
黃心成亦應聲反抗，雙方發生扭打，適警方巡邏車行經該處，將丙○○、甲○○二人
制伏，乙○○則趁隙逃逸等情，因而維持第一審論處上訴人等盜匪罪刑之判決，駁回
上訴人等之第二審上訴，固非無見。惟查：(一)懲治盜匪條例第五條第一項第一款之罪
，係侵害個人法益之罪，如行為人基於單一之決意，而以一行為同時強盜多數人之財
物，即屬想像競合，應依刑法第五十五條規定，從一重處斷。原判決認定上訴人等基
於共同意圖為自己不法所有之犯意聯絡，同時對於宋狄通、林灶生、黃心成三人實施
強盜行為，惟於理由內未說明係屬想像競合，依刑法第五十五條規定從一重處斷，自
有適用法則不當之違法。(二)有罪之判決書，須將認定之犯罪事實詳記於事實欄，然後
於理由內逐一說明其憑以認定之證據，使事實與理由兩相一致，方為合法。原判決認
定上訴人等共同將宋狄通、林灶生、黃心成三人逼至牆角，以一對一之方式，施加強
暴脅迫，並由丙○○在宋狄通褲袋內搜得皮夾乙只，甲○○亦伸手至林灶生褲袋內搜
尋財物，遭林灶生以手撥開，因手勢強勁，致西褲右側裂開，皮夾掉落等情。惟理由
內僅說明丙○○自宋狄通褲袋內搜得皮夾乙只，已達既遂程度，而就上訴人等對於林
灶生、黃心成二人著手實施強盜行為，是否已經取得財物，其所得財物為何，則未於
事實欄明白認定，並敘明其理由及憑以認定之證據，亦有未合。(三)依卷附之物證一覽
表，其中編號１所列贓款新臺幣（下同）四千九百元，記載之被害人為宋狄通 (見警
局卷第十八頁），惟贓物認領保管收據所載之認領保管人則為黃心成 (見偵查卷第十
三頁）。另據林灶生證稱：「當天我口袋有一萬九千多元不見，之後在派出所內的現
金，還不是我們三人的」等語 (見一審卷第二八頁反面) ，均不相一致。原判決事實
欄未認定該四千九百元究係何人所有，是否為上訴人等盜匪所得財物，遽於理由內論
敘上訴人等盜匪所得財物四千九百元，業已發還黃心成，故無庸諭知發還被害人云云
（見原判決第七面第十四、十五行），殊嫌無據。且既謂該四千九百元係盜匪所得財
物，又謂被害人所稱其皮夾內之現金分別為一千元、一萬九千元、六千八百元，於被
搶發生扭打後，不翼而飛云云 (見原判決第七面第六、七行) ，則其餘之二萬一千九
百元是否亦為上訴人等盜匪所得，是否已費失而不存在；又丙○○在宋狄通褲袋內搜
得之皮夾一只，是否已返還被害人各情，均未敘明，復未為發還之諭知，亦有可議。
以上或為上訴意旨所指摘，或為本院得依職權調查之事項，原判決既有違誤，應認有
撤銷發回之原因。
據上論結，應依刑事訴訟法第三百九十七條、第四百零一條，判決如主文。
中      華      民      國    八十八    年      一      月     十四     日
                                最高法院刑事第十一庭
                                  審判長法官  楊  文  翰
                                        法官  陳  正  庸
                                        法官  陳  世  雄
                                        法官  陳  東  誥
                                        法官  楊  商  江
      右正本證明與原本無異
                                              書  記  官
中      華      民      國    八十八    年      一      月    十八      日
